【裁判字號】    95,台上,311
【裁判日期】    950223
【裁判案由】    損害賠償
【裁判全文】
最高法院民事判決              九十五年度台上字第三一一號
    上   訴   人  中軸科技服務股份有限公司
                  （即萬盟科技服務股份有限公司）
    法 定代理 人  黃梅媛
    訴 訟代理 人  張  靜律師
    被  上訴  人  長盟科技事業股份有限公司
                          段2.
    兼法定代理人  乙○○
                          號4.
    被  上訴  人  戊○○
                          樓
                  丁○○
                          號
                  丙○○
                          之1.
                  甲○○
上列當事人間請求損害賠償事件，上訴人對於中華民國九十三年
十月五日台灣高等法院判決（九十二年度重上字第二三七號），
提起上訴，本院判決如下：
    主  文
原判決廢棄，發回台灣高等法院。
    理  由
本件上訴人已更名為中軸科技服務股份有限公司，有台北市政府
函暨營利事業登記證足據，合先敘明。
次查本件原審維持第一審就上訴人請求被上訴人連帶給付關於背
信行為之損害賠償金新台幣（下同）七百二十四萬七千三百十八
元本息部分所為敗訴之判決，駁回上訴人對該部分之上訴，無非
以：被上訴人乙○○、戊○○、丙○○、丁○○、甲○○（下稱
乙○○等五人）原均受僱於上訴人，分別擔任協理、業務主任、
人事行政秘書職務及工程師職務（均於民國八十五年十二月二十
一日遭上訴人解聘），彼等任職上訴人公司期間，於八十五年九
月間另行籌設被上訴人長盟科技事業股份有限公司（下稱長盟公
司），於同年十一月七日核准設立，而乙○○於同年九月三十日
以尚未登記之長盟公司（CMS公司）名義與美國  Computational
Systems, Incorperated公司（以下簡稱為CSI公司）簽訂「INTE
RNATIONAL DISTRIBUTOR AGREEMENT 」（國際經銷合約書），取
得CSI 公司產品在台經銷代理權等情，為兩造所不爭。長盟公司
之資本總額為一千萬元共分一千股，由乙○○、戊○○、丙○○
、丁○○、甲○○分別取得六百股、一百三十五股、九十股、六
十五股、五十五股，被上訴人乙○○亦於其背信刑事案件審理中
自陳：長盟公司資金是其所墊付，陸軒文從未提供任何資金，亦
未表示要提供資金云云，可見被上訴人長盟公司於設立之初，即
非上訴人所得控制；另觀八十五年十二月二十一日召開盤點會議
乙○○、戊○○、甲○○、丙○○之陳述，及陸軒文陳稱：如果
知道甲○○及丁○○已經入股，即不會飛高雄溝通云云，相互參
比，被上訴人乙○○等五人於任職上訴人公司期間籌設長盟公司
，並未事先徵得上訴人或陸軒文同意，非依陸軒文指示或授權所
為。而長盟公司經營之業務與上訴人所營業務類似，乙○○等五
人因上開行為犯背信罪，業分別經台灣高等法院刑事庭以八十八
年度上易字第八四一號判決判處徒刑確定。上訴人主張乙○○等
五人於任職上訴人公司期間另行籌設被上訴人長盟公司，經營與
上訴人所營同類業務等情，堪以認定。查被上訴人長盟公司係於
八十五年十一月七日核准設立，上訴人公司於八十年一月十二日
成立，至八十三年全年營業收入為二千一百六十七萬八千一百五
十七元，稅後盈餘七十七萬九千一百六十二元，八十四年營業收
入為四千二百三十九萬七千八百六十六元，稅後盈餘為二百九十
八萬二千一百二十八元，八十五年全年營業收入為四千一百六十
五萬三千七百四十一元，稅後盈餘為三百六十五萬一千八百六十
三元，八十六年全年營業收入降到一千四百三十萬四千五百五十
一元，稅後盈餘僅有八十一萬五千一百十五元，八十七年全年營
業收入為一千五百七十五萬八千零五元；而被上訴人長盟公司八
十五年營業收入為四萬五千七百十六元，呈虧損狀態；八十六年
營業收入為三千二百十七萬零三百十五元，稅後盈餘一百四十九
萬七千五百八十元，八十七年營業收入為四千八百六十萬四千一
百二十四元，稅後盈餘為二百二十五萬二千一百八十五元，固有
營利事業所得稅結算申報書、資產負債表、營利事業所得稅結算
申報核定通知書、損益表等可稽。惟被上訴人乙○○雖於八十五
年九月三十日以尚未登記之被上訴人長盟公司名義與CSI 公司簽
訂國際經銷合約書，但依CSI 公司於八十五年十二月三十日函載
：「此信是要通知你（即上訴人），我方有意把在一九九一年七
月二十九日所簽署的國際經銷合約書取消，原因是：第十八款－
其他原則－在合約期間，經銷商需通知CSI ，有關增加或減少銷
售之產品。經銷商同意不銷售競爭者產品，除非得CSI 書面同意
。CSI 在未來三十天依然接受您的訂單與未結案之報價。其他要
求或新訂單將依契約第十二款的作廢條款處理」、八十六年一月
二十二日函載：「在一九九六年一月五日，我收到一張從CDS （
即上訴人）的傳真，此傳真原本要傳給DB公司要求提供產品支援
，再接下去數月，我們發現萬盟科技是DB公司產品在台灣的代理
，從一九九二年三月起此種代理關係並未通知CSI，DB公司是CSI
的直接競爭者，其產品亦是。在CSI 與萬盟所簽訂的『配銷者』
合約裡有限制，萬盟科技同意不代理與CSI 衝突的產品，除非其
通知CSI並經CSI認可。在一九九六年八月時，CSI 決定終止與萬
盟在一九九一年七月二十九日貴我簽訂的配銷合約書，以便選擇
其他配銷管道，CSI 的決定是透過詳細的調查，此最後的決定係
在全盤考慮下所做的，在一九九六年九月份，我通知萬盟公司的
蔡先生來負責處理有關我們的後續問題。在一九九六年十二月份
，因為其違反合約內容，萬盟公司（陸軒文）先生被正式的以傳
真終止配銷代理合約。」可見CSI公司係發現上訴人同時代理CSI
公司及DB公司產品銷售，認上訴人有違約情事，而終止其與上訴
人間之國際經銷合約。又上訴人主張乙○○於八十五年九月間獲
知CSI 公司將終止與上訴人合約關係時，未據實告知上訴人之事
實，縱然屬實，然CSI 公司既認上訴人有違約情事並於八十五年
八月間即決定終止契約，縱被上訴人乙○○及時通知上訴人，依
其情形，上訴人亦顯難補救並挽回CSI 公司之代理權。是縱 CSI
公司未與被上訴人長盟公司簽訂國際經銷合約，依其情節，上訴
人亦未必能阻止CSI 公司終止契約，而繼續享有CSI 公司之代理
權。至上訴人對於CSI 公司是否構成違約事由，乃CSI 公司是否
合法終止契約及上訴人得否對CSI 公司有所請求之問題，與被上
訴人無涉。而依一般交易情形，公司年度營業額及獲利之增減，
本即涉及客觀景氣榮衰及主觀經營能力、資本、技術等各種因素
影響，上訴人於八十六、八十七年縱享有CSI 公司之代理權，亦
難據以推認上訴人於該二年度之營業額及獲利情形必能達到八十
五年度之營收水準。況上訴人自認其八十六、八十七年之營業收
入減少，主要是因CSI 公司終止上訴人之代理權，上訴人因而無
法再銷售CSI 公司產品，且就先前已賣出之產品維修及已簽訂之
員工訓練合約，亦遭CSI 公司原廠拒絕，而未能收取相關費用所
致。上訴人既不能證明倘被上訴人乙○○等五人未設立被上訴人
長盟公司，及被上訴人長盟公司未與CSI 公司簽訂國際經銷合約
，CSI 公司即不終止與上訴人簽訂之國際經銷合約之事實，被上
訴人上開行為核與CSI 公司終止與上訴人所訂國際經銷合約間並
無相當因果關係。上訴人喪失CSI 公司之代理權致營業收入減少
，即非被上訴人背信行為所致，從而上訴人比照其八十五年度之
營利水準，請求被上訴人連帶賠償七百二十四萬七千三百十八元
，即屬無據等詞，為其判斷之基礎。
查CSI 公司以函表示：「在一九九六年八月時，CSI 決定終止與
萬盟在一九九一年七月二十九日貴我簽訂的配銷合約書，以便選
擇其他配銷管道，CSI 的決定是透過詳細的調查，此最後的決定
係在全盤考慮下所做的，在一九九六年九月，我通知萬盟公司的
蔡先生來負責處理有關我們的後續問題。在一九九六年十二月份
，因為其違反合約內容，萬盟公司（陸軒文）先生被正式的以傳
真終止配銷代理合約。」可見CSI 公司雖表示其決定於八十五年
八月間與上訴人終止二者間之國際經銷合約，惟並未立即與上訴
人終止契約，而係於八十五年九月間，通知上訴人公司的「蔡先
生」（即乙○○）負責處理有關後續問題，直至八十五年十二月
份始通知上訴人終止契約。則乙○○於八十五年九月間即獲知
CSI 公司將終止與上訴人合約關係時，仍受僱於上訴人公司，卻
未據實告知上訴人，俾上訴人能及時解決或謀求延續上訴人與
CSI 公司間之契約，反於八十五年九月間以尚未登記之長盟公司
名義與CSI 公司簽訂國際經銷合約書，取得CSI 公司產品在台經
銷代理權。綜上以觀，CSI 公司似係因先與被上訴人長盟公司訂
定國際經銷合約後，始於同年十二月終止與上訴人間之國際經銷
合約。原審謂乙○○縱即時據實報告，上訴人亦未能阻止CSI 公
司終止契約，未免速斷。次查當事人已證明受有損害而不能證明
其數額，或證明顯有重大困難者，法院應審酌一切情況，依所得
心證定其數額，民事訴訟法第二百二十二條第二項定有明文。因
此，當事人有此情況時，法院即應斟酌損害之原因及其他一切情
事，依其調查所得，斟酌情形為之判斷，以自由心證定其數額，
不得以其數額未能證明，即駁回其請求（本院十八年上字第二七
四六號、二十一年上字第九七二號判例參照）。查本件被上訴人
乙○○等五人於任職上訴人公司期間另行籌設被上訴人長盟公司
，與上訴人經營同類業務，乙○○並於同年九月三十日以尚未登
記之長盟公司名義與CSI 公司簽訂國際經銷合約書，取得CSI 公
司產品在台經銷代理權，乙○○等五人因上開行為犯背信罪，並
分別經刑事法院判處徒刑確定等情，為原審確定之事實，果爾，
原審已判斷被上訴人乙○○等五人侵害上訴人法益，惟原審並未
進一步審酌一切情況，依所得心證定其數額，反以上訴人未能證
明損害額為由，而為不利於上訴人之論斷，於法亦有未合。上訴
論旨，指摘原判決對其不利部分為不當，聲明廢棄，非無理由。
據上論結，本件上訴為有理由。依民事訴訟法第四百七十七條第
一項、第四百七十八條第二項，判決如主文。
中    華    民    國  九十五  年    二    月  二十三  日
                      最高法院民事第六庭
                          審判長法官  許  朝  雄
                                法官  謝  正  勝
                                法官  鄭  玉  山
                                法官  吳  麗  女
                                法官  袁  靜  文
      本件正本證明與原本無異
                                      書  記  官
中    華    民    國  九十五  年    三    月    八    日
                                                    Ａ


司法院資訊處製作；財團法人民間司法改革基金會備份。
